【裁判字號】    98,上訴,3101
【裁判日期】    980922
【裁判案由】    誣告
【裁判全文】
臺灣高等法院刑事判決                98年度上訴字第3101號
上  訴  人  臺灣士林地方法院檢察署檢察官
被      告  乙○○
            甲○○
共      同
選任辯護人  許桂挺律師
上列上訴人因被告等誣告案件，不服臺灣士林地方法院97年度訴
字第1007號，中華民國98年5 月21日第一審判決（起訴案號：臺
灣士林地方法院檢察署97年度偵字第9024號），提起上訴，本院
判決如下：
    主  文
上訴駁回。
    理  由
壹、程序方面
    被告以外之人於審判外之言詞或書面陳述，除法律有規定者
    外，不得作為證據。被告以外之人於偵查中向檢察官所為之
    陳述，除顯有不可信之情況者外，得為證據。公務員職務上
    製作之紀錄文書、證明文書，除顯有不可信之情況外，亦得
    為證據。又按被告以外之人於審判外之陳述，雖不符刑事訴
    訟法第159條之1至第159條之4之規定，而經當事人於審判程
    序同意作為證據，法院審酌該言詞陳述或書面陳述作成時之
    情況，認為適當者，亦得為證據；當事人、代理人或辯護人
    於法院調查證據時，知有刑事訴訟法第159條第1項不得為證
    據之情形，而未於言詞辯論終結前聲明異議者，視為有前項
    之同意，刑事訴訟法第159條之1、第159條之5第1項、第2項
    分別定有明文。經查，本院相關之供述或非供述證據，並無
    顯不可信之情況，檢察官、被告及其辯護人於準備程序中對
    本案之供述、非供述證據均表示無意見而同意作為證據（本
    院卷第25頁背面），本院審酌各該證據作成之狀況，亦認為
    適當，依前揭規定，本案相關之供述、非供述證據，均有證
    據能力。
貳、實體方面
一、公訴意旨略以：緣訴外人黃皓屏於民國（下同）95年5月9日
    與劉忠楨發生車禍，黃皓屏因而過世，其子女即被告乙○○
    、甲○○就此車禍和解賠償事宜，均簽立授權書委託予黃皓
    屏之胞兄戊○○及黃皓屏之父即告訴人丙○○處理，被告乙○○、甲○○之父己○○亦出具法定監護人同意書表示同意
    。迄95年6 月22日，劉忠楨與戊○○、告訴人丙○○等人在
    桃園縣觀音鄉調解委員會成立調解，劉忠楨並於數日後交付
    面額新臺幣（下同）180 萬元之銀行本票乙張予戊○○及告
    訴人丙○○，作為部分賠償金，嗣告訴人丙○○即將該本票
    存入自己在臺北市士林區農會開立帳號00000000000000號帳
    戶，並於95年7月7日提示兌現，款項亦存入該士林區農會帳
    戶內。詎被告乙○○、甲○○明知其等已授權戊○○及告訴
    人丙○○處理賠償事宜，且告訴人丁○○○並未處理黃皓屏
    之車禍賠償事宜或參與上開調解，竟基於意圖使告訴人丙○○、丁○○○受刑事追訴之犯意聯絡，於95年12月5 日，具
    狀向臺灣士林地方法院檢察署檢察官誣指告訴人丙○○、丁○○○共同侵占上揭銀行本票之款項（此部分業經檢察官以
    96年度偵字第5661 號為不起訴處分確定）。因認被告2人均
    涉犯刑法第169條誣告罪嫌。
二、按犯罪事實應依證據認定之，無證據不得認定其犯罪事實；
    又不能證明被告犯罪者，即應諭知無罪之判決，刑事訴訟法
    第154條第2項、第301條第1項分別定有明文。又認定犯罪事
    實雖不以直接證據為限，間接證據亦包括在內；然無論直接
    或間接證據，其為訴訟上之證明，須於通常一般之人均不致
    於有所懷疑，而得確信其為真實之程度者，始得據之為有罪
    之認定，倘其證明尚未達到此一程度，而有合理性懷疑之存
    在時，即不得遽以自己片面之觀點，遽為被告有罪之認定（
    最高法院76年度台上字第4986號判例意旨參照）；再認定不
    利於被告之事實，須依積極證據，苟積極證據不足為不利於
    被告事實之認定時，即應為有利於被告之認定，更不必有何
    有利之證據（最高法院30年上字第816號判例意旨參照）。
    再按刑法第169條第1項誣告罪之構成，須意圖他人受刑事或
    懲戒處分，且以告訴人所訴被訴人之事實必須完全出於虛構
    為要件，如其報告之目的，在求判明是非曲直，並無使人受
    刑事或懲戒處分之請求，或有出於誤會或懷疑有此事實而為
    申告，以致不能證明其所訴之事實為真實，縱被訴人不負刑
    責，而告訴人本缺乏誣告之故意，均難成立誣告罪名（最高
    法院55年台上字第888號、44年台上字第892判例意旨參照）
    。
三、公訴人認被告涉犯上開犯行，無非係以：(一)告訴人丙○○、
    丁○○○之指訴；(二)被告2 人於警詢、偵訊中之供述；(三)證
    人劉忠楨於警詢及偵訊中之證述；(四)證人己○○於偵訊中之
    證述；(五)被告乙○○、甲○○出具之授權書及己○○出具之
    法定監護人同意書；(六)桃園縣觀音鄉調解委員會調解書；(七)
    告訴人丙○○之士林區農會帳戶明細等事證，為其論據。訊
    據被告2 人均堅詞否認上開犯行，被告乙○○辯稱：伊沒有
    誣告的犯意，事情一發生時，在告訴人2 人的家中，告訴人
    2 人及戊○○對伊及被告甲○○說他們會幫忙處理這件事，
    當時黃皓屏剛過世不久，之後戊○○就帶被告甲○○來找伊
    ，說要去與對方談和解事宜，所以叫伊及被告甲○○寫授權
    書，當時只有伊先簽，後來戊○○把授權書帶回己○○位於
    平鎮之住處，請己○○及被告甲○○簽授權書；之後伊有詢
    問過戊○○關於錢的流向，但戊○○說伊是小孩子，叫伊不
    要管，之後伊發現有異常，錢都被轉走了，伊問堂哥要怎麼
    辦，堂哥就幫伊寄發存證信函，但寄的次數已忘了，發存證
    信函後，告訴人2 人及戊○○都沒有回應，也沒有打電話聯
    絡，所以伊才會去提告等語；被告乙○○選任辯護人則以：
    誣告罪之成立，以虛構事實為必要，但被告乙○○事實上有
    委託告訴人丁○○○，因一開始是告訴人2人與戊○○共3人
    去找被告乙○○，被告乙○○亦有委託告訴人2 人及戊○○
    ，主觀上認定是委託3 人處理，授權書上雖祇授權告訴人丙○○及戊○○，惟其範圍祇有車禍賠償事宜，至其他勞保給
    付及喪葬費部分，告訴人2 人及戊○○均有處理，可見被告
    乙○○事實上有委託告訴人丁○○○處理本件賠償事宜等語
    ；被告甲○○亦稱：伊沒有誣告的犯意， 一開始是告訴人2
    人及戊○○把伊及被告乙○○找去告訴人 2人的家中，告訴
    人2人及戊○○都說要把賠償金分 5份，告訴人2人、戊○○
    、被告乙○○及伊各 1份，所以伊及被告乙○○一開始的認
    知就是授權告訴人2人及戊○○共3人一起處理等語，惟查：
  (一)被告乙○○於警詢中陳稱：「告訴人2 人為伊的外公、外婆
    ，戊○○則為伊的舅舅；伊的母親黃皓屏於95年5月9日因與
    劉忠楨發生車禍而死亡，戊○○就主動出面，說要幫伊解決
    與劉忠楨車禍和解的事，並帶伊至新光銀行大同分行開立帳
    號0000000000000 號之帳戶（下稱系爭帳戶），說要作為強
    制責任險、勞保給付轉帳之用，並要伊將存摺及印章交由他
    保管，他會幫伊處理，等事情完全處理完後，再來處理賠償
    金這筆錢，到時候伊的生活費就不用擔心，因為伊年紀輕，
    且戊○○是伊舅舅，伊就信任他，把存摺、印章交給他保管
    ；嗣於95年6 月22日戊○○、告訴人丙○○與劉忠楨達成和
    解，劉忠楨共應賠償330 萬元，扣除第三責任險保險給付之
    150萬元，劉忠楨尚應開立一張面額180萬元、95年7 月31日
    到期之銀行本票，當天伊父親己○○也有去，己○○並跟伊
    說當日劉忠楨就有開本票交予告訴人丙○○；嗣勞保局、第
    一產物保險股份有限公司分別於95年7月14日、95年7月24日
    將勞保給付71萬9,250元、第三責任險保險給付150萬元匯到
    上開帳戶內，伊於95年9 月18日去銀行查詢該帳戶金額時，
    發現戊○○於95年8月28日、9月6日、9月15日分別轉帳70萬
    元、70萬元、80萬元到他本人之戶頭，伊就打電話詢問戊○○，但他一直藉故推託，並向伊說等事情全部處理完再處理
    黃皓屏遺產的事，且伊也沒領到劉忠楨開立180 萬元本票的
    錢，因該本票是告訴人丙○○拿走的，錢應該是他領走的，
    後來伊於95年9月28日、10月17日有發存證信函給告訴人2人
    及戊○○，希望他們給付伊及被告甲○○應得的遺產，但他
    們都沒出面處理，所以伊才提出告訴，希望警方能詢問劉忠
    楨調閱相關資料，查清楚告訴人2 人有無侵占，如果沒有，
    伊要對他們撤回告訴」等語（臺灣士林地方法院檢察署95年
    度他字第4150號卷【下稱他卷A 】第31至33頁），於偵訊中
    陳稱：「一開始是戊○○跟伊說他們會幫伊處理本件賠償事
    宜，伊就有簽授權書，後來與劉忠楨談和解時，告訴人丙○○有與戊○○一起去，而伊之後發現錢的流向不清楚時，有
    打電話問戊○○，但他只說小孩不要管那麼多，也都不回應
    ，所以伊就對告訴人2人、戊○○共3人一起提告」等語（臺
    灣士林地方法院檢察署97年度他字第 1523號卷【下稱他卷B
    】第16頁），於原審準備程序、審理中陳稱：「伊沒有誣告
    的犯意，事情一發生時，在告訴人2人的家中，告訴人2人及
    戊○○共3 人一起對伊及被告甲○○說他們會幫忙處理這件
    事，當時黃皓屏剛過世不久，之後戊○○就帶被告甲○○來
    找伊，說要去與對方談和解事宜，所以叫伊及被告甲○○寫
    授權書，授權書是被告甲○○寫的，當時只有伊先簽，後來
    戊○○把授權書帶回己○○位於平鎮之住處，請己○○及被
    告甲○○簽名，伊及被告甲○○並沒有自己留存一份授權書
    ；伊之後詢問過戊○○關於錢的流向，他說伊是小孩子，叫
    伊不要管，之後伊發現有異常，錢都被轉走了，伊問堂哥要
    怎麼辦，堂哥就幫伊寄發存證信函，但寄的次數已忘了，發
    存證信函後，告訴人2 人及戊○○都沒有回應，也沒有打電
    話聯絡，所以伊才會去提告；伊從未看過肇事者劉忠楨或跟
    他聯絡過，也沒有他的聯絡方式，本件伊知悉劉忠楨有賠償
    180 萬元，是告訴人丙○○告訴伊的，伊之前在警詢中雖曾
    稱是伊父親己○○跟伊說劉忠楨於調解成立當天有開180 萬
    本票交給告訴人丙○○等語，但實際上伊父親雖然有去參加
    調解，但就本件賠償金事宜並不了解，也沒有跟伊說過 180
    萬元的賠償金額，伊已不記得當初在警詢為何會這樣說；本
    件向告訴人2 人提告的告訴狀是伊請堂哥繕打的，內容是伊
    跟他說要怎麼打，伊與被告甲○○決定要對戊○○、告訴人
    丙○○及丁○○○三人一起提告， 是因為當初就委託他們3
    人處理，但打電話去問、發存證信函給他們，都沒有回應，
    所以才提告」等語（原審卷第27、101至105、107頁）。
  (二)被告甲○○（其未曾接受警詢）於偵訊中陳稱：「伊及被告
    乙○○就本件車禍賠償事宜都委託給戊○○他們處理，有簽
    授權書，但後來賠償金下來之後，戊○○他們就自行轉走，
    伊去問他們錢的流向，他們都不說，而戊○○都是聽告訴人
    丙○○的話，告訴人丁○○○又與告訴人丙○○住在一起，
    伊及被告乙○○有合理懷疑是他們3 人一起侵占賠償金，所
    以就對他們3 人一起提告」等語（臺灣士林地方法院檢察署
    97年度偵字第9024號卷【下稱偵卷A 】第8、9頁），於原審
    準備程序及審理中陳稱：「伊沒有誣告的犯意，一開始是告
    訴人2人及戊○○把伊及被告乙○○找去告訴人2人的家中，
    告訴人2人及戊○○都說要把賠償金分5 份，告訴人2人、戊○○、被告乙○○及伊各1 份，所以伊及被告乙○○一開始
    的認知就是授權告訴人2人及戊○○共3人一起處理」等語（
    原審卷第27、107頁）。
  (三)經核上開被告2人歷次供述，就初始係告訴人2人及戊○○一
    起在場表明要幫忙處理本件賠償事宜、其等委託戊○○等人
    處理本件賠償事宜之情形、賠償金遭戊○○轉走後其等詢問
    戊○○未獲回應、為何決定連同告訴人丁○○○一併提告等
    節，前後所述均甚相符，亦互核一致，並無歧異矛盾之處，
    至被告乙○○就其如何知悉劉忠楨有賠償180 萬元本票乙節
    ，於警詢中固陳稱係經由其父己○○在調解後告知，嗣則改
    稱係告訴人丙○○所告知等語，而有所出入，惟查被告乙○○於接受警詢時（即96年1月2日）距離黃皓屏死亡之時間僅
    7 月餘，難期其喪母之慟已完全平復，因而就上開細節一時
    口誤或有所誤記，亦屬人情之常，參以證人己○○於偵訊中
    證稱：「因伊已與黃皓屏離婚，故本件車禍賠償事宜伊並未
    參與，僅於95年 6月13日與劉忠楨進行調解時在場，但事後
    伊也沒有以電話詢問劉忠楨180 萬元之本票係交給何人」等
    語（偵卷A第 7、8頁），於原審審理中證稱：「伊前妻黃皓
    屏車禍死亡的事，是由告訴人丁○○○打電話來通知伊，伊
    才知道的，告訴人丁○○○並叫伊轉告被告 2人說他們母親
    已經車禍往生，要他們 2人去告訴人丁○○○位於臺北的家
    ，被告 2人去臺北回來後，有跟伊說他們是去祭拜黃皓屏，
    後來黃皓屏做頭七的時候被告 2人有再上臺北，回來他們跟
    伊說這件車禍的事情交給告訴人 2人、戊○○他們去處理，
    伊就信任告訴人 2人、戊○○，沒有表示什麼意見；後來隔
    了約 1個月，戊○○曾經帶被告甲○○一起拿同意書來讓伊
    簽，並說伊什麼都不用管，委託他去處理；之後伊都沒有向
    告訴人 2人及戊○○詢問過有關黃皓屏車禍理賠、保險金的
    事情，因被告2人都信任他們，伊就順著被告2人的意思；伊
    有去參加桃園縣觀音鄉調解委員會的調解，是調解委員會通
    知我去的，但都是告訴人丙○○跟對方在談，伊沒有插手，
    伊去的時候調解也已經結束了，伊沒看到劉忠楨簽本票交給
    告訴人丙○○，伊一直不知道調解的結果，也沒有肇事者劉
    忠楨的聯絡方式，到今日到庭作證時才知道肇事者有賠 180
    萬這件事，之前伊都不知情；被告 2人曾跟伊提過他們對告
    訴人 2人提出侵占告訴的事，但事先並沒有徵詢過伊」等語
    （原審卷第89至94頁），核與證人劉忠楨於警詢中陳稱：「
    伊於95年5月9日與黃皓屏發生車禍，造成黃皓屏死亡，嗣於
    95年 6月13日在桃園觀音鄉調解委員會進行調解，當時出面
    調解的有伊、戊○○、告訴人丙○○、己○○等人，後調解
    成立，伊應支付對造330萬元，其中150萬元是汽車強制險理
    賠，由第一產物保險公司於95年 7月31日前匯入系爭帳戶內
    ，餘款 180萬元則由伊以調解委員會提供之本票開立，當場
    交給告訴人丙○○，然後伊再請伊弟弟匯款至伊的華南銀行
    帳戶，再經由華南銀行開立一張面額180萬元之本票，約7天
    後伊在桃園觀音鄉調解委員會把銀行本票交給告訴人丙○○
    ，他再把調解當天拿到的本票還給伊，後來伊知道這筆錢他
    們有領走，但何時領走還要問銀行」等語（他卷A第 68頁）
    ，於偵訊中證稱：「本件車禍案件除了強制險外，伊另外賠
    償 180萬元，開支票，是在桃園觀音鄉調解委員會先講好後
    ，隔幾天後約在調解委員會門口，戊○○及告訴人丙○○過
    來，伊再把支票交給戊○○，調解時被告 2人沒去，只有戊○○、己○○及告訴人丙○○有去，伊在把支票交給戊○○
    時，只有告訴人丙○○知道，後來好像有人打電話來問過伊
    該支票的流向，但伊不是很確定，伊確定己○○沒有當面問
    過伊支票流向，但有無打電話來問伊不是很確定」等語（偵
    卷A第 4、5頁）大致相符，顯見證人己○○於證人劉忠楨交
    付本票予告訴人丙○○時並不在場，且證人劉忠楨亦無法確
    定己○○有無另以電話詢問賠償金數額，實難遽認證人己○○於調解當時或其後已知悉賠償金額，自無從將此情告知被
    告乙○○，至證人己○○雖為被告 2人之父，具有緊密親誼
    ，惟若其有偏袒被告 2人之意圖，就戊○○請其簽立授權書
    時係稱交由何人處理此項攸關被告 2人對告訴人丁○○○一
    併提告是否涉及誣告之重要情節，當證稱戊○○係稱「交給
    告訴人2人及戊○○共 3人一起處理」，始足為被告2人卸責
    ，惟其係證稱：戊○○只說他要去處理而已，沒有說到交給
    他們3人去處理等語（原審卷第 95頁），顯見其並無迴護被
    告2人之情，堪認其上開證稱初始聯絡被告2人至臺北祭拜黃
    皓屏之人為告訴人丁○○○，與被告 2人商談授權事宜之地
    點亦係告訴人丙○○及丁○○○之住處等語屬實， 是被告2
    人前揭辯稱其等一開始到告訴人2人家中時，就是告訴人2人
    及戊○○均在場談到要幫其等處理黃皓屏賠償金事宜，因而
    認知授權處理的對象，都是告訴人2人及戊○○共3人乙節，
    自亦合於常情。
  (四)又本件勞保局、第一產物保險股份有限公司分別於95年7 月
    14日、95年7月24日將黃皓屏之勞保給付71萬9,250元、第三
    責任險保險給付150 萬元匯入系爭帳戶內，嗣經戊○○於95
    年8月28日、9月6日、9月15日分別轉帳70萬元、70萬元、80
    萬元至戊○○本人之帳戶內之事實，有臺灣新光商業銀行大
    同分行96年1月8日新光銀同字第960001號函文及所附之交易
    明細資料各1份在卷可稽（他卷B第64至66頁），並經證人戊○○證述無訛（原審卷第84頁），另證人劉忠楨交付之 180
    萬元本票，於存入告訴人丙○○在臺北市士林區農會開立帳
    號00000000000000號帳戶後，告訴人丙○○於95年7月7日提
    示該本票，款項均匯入告訴人丙○○上開士林區農會帳戶，
    迄今款項仍均在此帳戶內，並未存入系爭帳戶之事實，亦有
    臺北市士林區農會96年8月13日士農信字第0961 000643號函
    文及所附交易明細資料各1 份在卷可稽（臺灣士林地方法院
    檢察署96年度偵字第5661號卷【下稱偵卷B 】第28至31頁）
    ，參以被告2 人確於95年9月28日寄發存證信函予告訴人2人
    及戊○○，載明因經被告2人數度電話催討告訴人2人及戊○○返還依強制汽車責任保險應受益之強制責任險理賠金、依
    勞工保險條例應獲取之遺囑津貼及依桃園縣觀音鄉調解委員
    會調解書之部分和解金共計235 萬元，均未獲理睬，雖礙於
    親情，惟因有學費、生活壓力，請告訴人2 人及戊○○於函
    到後5日內返還上開金額等語，有該存證信函影本1份在卷可
    稽（原審卷第56至58頁），告訴人丙○○亦自承確有收受被
    告2人寄發之存證信函，但收受後因伊認為被告2人明明授權
    給伊及戊○○處理，居然不相信伊，伊很生氣，不想理被告
    2人，所以沒有回應等情無訛（原審卷第28頁），益見被告2
    人上開辯稱因多次聯絡告訴人 2人及戊○○均未獲回應，於
    懷疑資金流向不明之情形下，不得已始提出告訴乙節屬實。
  (五)從而，堪認被告2人前揭辯解，洵足採信。
四、告訴人2人固指訴被告2人明知其等已授權戊○○及告訴人丙○○處理賠償事宜，且告訴人丁○○○並未處理黃皓屏之車
    禍賠償事宜或參與上開調解，竟於95年 12月5日，具狀向臺
    灣士林地方法院檢察署檢察官誣告告訴人丙○○、丁○○○
    共同侵占180萬元之本票款項云云，惟查：
  (一)告訴人丙○○於警詢、偵訊中陳稱：「伊的女兒黃皓屏於95
    年5月9日與劉忠楨發生車禍，黃皓屏因而死亡，伊有問被告
    乙○○、甲○○有無辦法處理黃皓屏的後事，他們說沒錢，
    也沒辦法處理，伊就要他們寫一張授權書，交給伊與戊○○
    處理黃皓屏的後事及一切事宜，而為了辦理相關賠償金及保
    險金，伊就叫戊○○帶被告乙○○於95年5 月25日至新光銀
    行大同分行辦理系爭帳戶，存摺及印章都由伊保管，嗣伊與
    劉忠楨於95年6月13日達成和解，要支付賠償金共330萬元，
    其中150 萬元是汽車強制責任保險理賠，由第一產物保險公
    司於95年7月31日前匯入被告乙○○之系爭帳戶內，餘款180
    萬元則由劉忠楨先以調解委員會提供之本票開立，當場交給
    伊，然後劉忠楨再拿一張華南銀行同面額的銀行本票跟伊換
    回；後來因為黃皓屏還有一筆東元電機的團體險賠償金因為
    欠缺資料而尚未發下來，被告乙○○、甲○○一直刁難，所
    以伊才叫戊○○先將系爭帳戶內之220 萬元轉到戊○○的帳
    戶，至於180 萬元的本票伊則以伊在臺北市士林區農會之帳
    戶提示，目前該筆款項仍在伊帳戶內，沒有領用」等語（他
    卷A第20、21頁、偵卷B第19、40頁），於原審準備程序中稱
    ：「黃皓屏過世後，伊有叫戊○○去被告2 人家跟他們說車
    禍賠償事宜交給伊這邊來處理，戊○○詢問他們要否出來祭
    拜，己○○就開條件說被告乙○○缺少機車，被告甲○○也
    缺電腦，並說被告2人要住伊的家2個月，後來被告甲○○才
    會寫授權書，當時伊不在場，是戊○○事後跟伊說授權書是
    被告甲○○寫的，寫了之後，再由被告乙○○簽名，己○○
    有另外簽1 張法定監護人同意書；黃皓屏東元電機的保險金
    未發，是因為東元要求要新的戶籍謄本，伊一直叫被告乙○○申請，但他一直沒有去申請，所以伊認為他在刁難；伊確
    曾收到過被告2人寄發的存證信函，但因伊認為被告2人明明
    授權給伊這邊來處理，居然不相信伊，伊覺得很生氣，所以
    不想理他們，沒有回應他們」等語（原審卷第28、29頁）。
  (二)告訴人丁○○○於警詢中陳稱：「伊女兒黃皓屏於95年5月9
    日因車禍過世的事，伊只有在當時有去警察局瞭解狀況，後
    續事宜都是告訴人丙○○在處理，伊不知道；伊有收到被告
    乙○○寄發之存證信函，但伊不認識字，不知道他在寫什麼
    ；伊並沒有侵占被告乙○○、甲○○的遺產」等語（他卷A
    第24、25頁），於原審準備程序中陳稱：「伊只有在黃皓屏
    過世當天有去大園鄉的醫院看她，她過世之後的事情伊都不
    了解，都是告訴人丙○○在處理」等語（原審卷第28、29頁
    ）。
  (三)證人戊○○於原審審理中陳稱：「伊妹妹黃皓屏於95年5 月
    9 日因車禍過世後，伊父親即告訴人丙○○交代伊去問被告
    2 人，看他們要不要處理，他們說他們沒辦法處理，告訴人
    丙○○就叫伊拿授權書去被告2 人位於桃園市○鎮市○○街
    之住處，先給己○○及被告甲○○簽寫，之後伊再拿去被告
    乙○○就讀的淡江大學去給被告乙○○簽寫，被告2 人就授
    權伊跟告訴人丙○○處理黃皓屏喪葬、車禍賠償事宜，並沒
    有授權給伊母親即告訴人丁○○○，主要是由告訴人丙○○
    負責跟肇事者談，伊曾經載告訴人丙○○到觀音鄉調解委員
    會跟肇事者調解，告訴人丁○○○並未參加調解，當時己○○也在現場，當天有調解成立，己○○也在場，知道賠償金
    額多少錢，但因為己○○與黃皓屏已離婚，沒有立場談，肇
    事者主要是跟告訴人丙○○在談，所以己○○沒有在調解書
    上簽名；調解當天肇事者沒有交付本票，說隔幾天再給，所
    以本票是約隔1 週後，再去一次調解委員會，肇事者才拿給
    告訴人丙○○的，伊只知道是180 萬元，不知道是本票或支
    票，第二次去調解委員會時己○○沒有去；後來告訴人丙○○要伊處理賠償金部分，並指示伊帶被告乙○○去新光銀行
    大同分行開壹個帳戶，把賠償金放到銀行去， 伊有跟被告2
    人說你們有一半黃家的血統，父母已經離婚了，應該要配合
    告訴人丙○○來辦理黃皓屏的後事，他們也沒有異議，伊就
    帶被告乙○○去開戶，目的是要把錢集中起來，並有講好要
    分5份，父母親各1份，子女各1份，死者1份，死者的份是為
    了怕以後子女不去處理祭拜事宜，當時還有東元電機的團體
    保險金還沒有下來，伊有跟被告乙○○講過，等保險金下來
    再一起處理，該帳戶的存摺、印章都由告訴人丙○○保管，
    後來告訴人丙○○看東元的保險金一直沒下來，因為己○○
    在與黃皓屏離婚之前與告訴人丙○○的關係就不好，所以告
    訴人丙○○懷疑己○○他們先去把保險金領走了，就授權叫
    伊把賠償金中之220 萬先轉到伊的戶頭暫為保管，伊把錢轉
    走沒有跟被告2 人講，因為伊只接受告訴人丙○○的指揮，
    伊不知道告訴人丙○○有無告訴被告2 人伊把錢轉走的事；
    至於之後被告2 人95年9月28日發存證信函給伊及告訴人2人
    詢問有關賠償金事宜這件事，要問伊父親有無收到信；告訴
    人2 人家中的開銷一般都是由告訴人丁○○○處理，只有比
    較大筆的財產是由告訴人丙○○主導；伊在95年 12月5日之
    前並沒有接到被告2人或己○○打電話來詢問180萬到哪去了
    ，他們有無打給告訴人2人伊不清楚」等語（原審卷第 79至
    88頁）。
  (四)綜觀上開告訴人、證人所言，可知戊○○及告訴人丙○○僅
    因懷疑被告乙○○、甲○○等人刻意不配合申請保險金給付
    ，即未經被告乙○○、甲○○同意即將系爭帳戶內之220 萬
    元分次轉至戊○○之帳戶，又將劉忠楨給付之180 萬元本票
    款項存入告訴人丙○○之農會帳戶內，而非轉入系爭帳戶內
    ，且於收受被告乙○○、甲○○寄發之存證信函後，亦未予
    回應，縱其等主觀上均無侵占意圖，惟此等處理手法顯有未
    洽，被告乙○○、甲○○因而認定告訴人2 人有侵占本案賠
    償金之嫌，亦非無所本，況被告乙○○於製作警詢筆錄中已
    稱：希望警方幫忙查清楚，若告訴人2 人未侵占，願撤回告
    訴等語明確（他卷A 第33頁），顯見其等僅係出於懷疑告訴
    人2 人有此侵占賠償金事實而為申告，告訴之目的在求判明
    告訴人2 人有無挪用賠償金之是非曲直，並無使人受刑事或
    懲戒處分之請求釐清事實，嗣雖不能證明其所訴之事實為真
    實，而經檢察官就此部分為不起訴處分確定，惟參照首揭判
    例意旨，自難認其等有誣告故意甚明。
  (五)至告訴人另質以被告乙○○、甲○○簽立之授權書僅授權予
    戊○○及告訴人丙○○處理本案事宜，並未授權予告訴人丁○○○，告訴人丁○○○亦未參與與劉忠楨之調解， 被告2
    人竟連同告訴人丁○○○亦一併提告，顯有誣告犯行云云，
    惟查，告訴人丁○○○係初始聯絡被告2 人至臺北祭拜黃皓
    屏之人，且在告訴人2 人家中商談授權事宜時告訴人丁○○○亦在場，業如前述，且證人戊○○於原審審理中證稱：平
    日家中之一般開銷都是由丁○○○負責，只有較大筆財產之
    主導權才在告訴人丙○○等語（原審卷第86頁），參以調解
    當日被告2 人並未到場，己○○到場時亦已將近調解終了，
    對現場狀況不甚了解，無法轉知被告2 人詳細到場人士，據
    證人己○○前揭證述明確，並有調解書附卷可稽（他卷A 第
    56頁），本件被告2 人復未留存授權書，或於未注意當初授
    權書所記載之授權對象僅為戊○○及告訴人丙○○2 人之情
    形下，以告訴人丁○○○與告訴人丙○○為同居共財之夫妻
    ，關係密切，因而認定授權之對象亦包含告訴人丁○○○，
    自非難以想像，況被告2 人嗣後寄發存證信函時，對象亦為
    告訴人2人及戊○○共3人，業如前述，顯見被告2 人主觀上
    始終認定授權對象亦包含告訴人丁○○○無疑，仍不足認定
    其等確有誣告告訴人丁○○○之意圖。
五、檢察官上訴意旨略以：「（一）原審判決被告2 人無罪，無
    非係以被告2 人無誣告告訴人丁○○○之意圖云云，惟告訴
    人丁○○○供稱伊不識字等情，且委託書上亦明確載明受託
    人僅為告訴人丙○○、戊○○2 人，原審僅以告訴人丁○○○與告訴人丙○○為同居共財之夫妻關係， 遽而推論被告2
    人主觀上認定授權範圍亦包含告訴人丁○○○之事實，顯有
    違誤。（二）又被告乙○○雖於製作警詢筆錄中稱：希望警
    方幫忙查清楚，若告訴人2 人未侵占，願撤回告訴等語，尚
    不可脫免誣告之主觀意圖，反足證被告2人係以告訴人2人受
    刑事處分為目的，否則被告2 人逕以民事訴訟聲請調查證據
    即可，何需對有血緣關係之外祖父母提出刑事告訴，置告訴
    人2人受刑事處分之危險，且被告2人事後亦無撤回告訴之表
    示，原審僅以此無效之附條件撤回告訴虛假表示，認定被告
    2 人無誣告之意圖，亦過於率斷，否則刑事告訴人均於筆錄
    中作如上表示，即可脫免誣告罪責」云云。惟查被告2 人將
    未授權處理賠償事宜之告訴人丁○○○為一併告訴， 渠等2
    人認告訴人丁○○○係最初聯絡渠等2 人至臺北祭拜渠等已
    死亡之母親黃皓屏，且在告訴人丙○○家中洽談授權事宜時
    ，告訴人丁○○○亦在現場，渠等2 人主觀上自易誤認告訴
    丁○○○亦為授權處理賠償事宜之對象。再者告訴人丙○○
    家中一般開銷及日常事宜均由告訴人丁○○○處理，此經證
    人戊○○結證無訛，則被告2 人自易由告訴人丁○○○主導
    告訴丙○○家中事務之情形，主觀上認為告訴人丁○○○亦
    必參與此次之賠償事宜。又本件賠償調解時，到場人即證人
    己○○並未告知協調調解到場人係何人，此亦經證人己○○
    證述明確。此外被告2 人簽具授權書予戊○○及告訴人丙○○後，彼等2人並未留存1份，未能查扣其授權對象究為何人
    ，在經被告2人多方詢問賠償下落無著之情況下，該2人於上
    述主觀之誤會下，懷疑告訴人有侵占上開和解金，亦屬事理
    之常，縱被訴人即告訴人丁○○○實際上並未授權本件和解
    賠償事宜，亦難遽認被告2 人自始即有誣告犯意。至於被告
    乙○○於警詢中陳稱：「希望警方幫忙查清楚， 若告訴人2
    人未侵占，願撤回告訴」等語，可見其於告訴之初，其主觀
    上係懷疑告訴人2人有侵占犯行，且告訴人2人對於被告乙○○之多方詢問均未予置理，甚至對於存證信函，亦置之不理
    ，而告訴人丙○○復將已存入系爭帳戶之和解金轉存入其他
    帳戶，在外觀上已有侵占該和解金之事實，被告乙○○上開
    指訴，即非完全出於虛構，在被告2 人不知法律程序下，貿
    然為刑事之告訴，因渠等2 人告訴伊始並無誣告犯意，自不
    得以渠等未先行民事訴訟，遽認渠等2 人自始即有誣告犯意
    。從而檢察官上訴意旨，尚非有據，亦非可採。
    綜上，依公訴人引列之上開事證，均不足以使本院形成被告
    2人確犯前揭誣告犯行之確信，而按刑事訴訟法第161條已於
    91年 2月8日修正公布，其第1項規定：檢察官就被告犯罪事
    實，應負舉證責任，並指出證明之方法。因此，檢察官對於
    起訴之犯罪事實，應負提出證據及說服之實質舉證責任。倘
    其所提出之證據，不足為被告有罪之積極證明，或其指出證
    明之方法，無從說服法院以形成被告有罪之心證，基於無罪
    推定之原則，自應為被告無罪判決之諭知（最高法院92年台
    上字第 128號判例意旨參照）。本件公訴人所提出之積極證
    據，既無從使本院獲得有罪之心證，此外，復查無他其積極
    事證足證被告確涉犯檢察官所指之上述犯行，揆諸前揭說明
    ，本案被告2人犯罪即屬不能證明。
六、原審因認被告2 人犯罪不能證明，而為無罪諭知，認事用法
    ，核無不合，檢察官上訴意旨，仍執陳詞，任意指摘原判決
    不當，求予撤銷改判，為無理由，應予駁回。
據上論斷，應依刑事訴訟法第368條，判決如主文。
本案經檢察官李金定到庭執行職務。
中    華    民    國    98    年    9     月    22    日
                  刑事第三庭  審判長法  官  陳博志
                                    法  官  劉興浪
                                    法  官  許文章
以上正本證明與原本無異。
如不服本判決，應於收受送達後10日內向本院提出上訴書狀，其
未敘述上訴之理由者並得於提起上訴後10日內向本院補提理由書
（均須按他造當事人之人數附繕本）「切勿逕送上級法院」。
                                    書記官  蔡慧娟
中    華    民    國    98    年    9     月    22    日


司法院資訊處製作；財團法人民間司法改革基金會備份。
